【裁判字號】    89,判,3514
【裁判日期】    891214
【裁判案由】    綜合所得稅
【裁判全文】
最  高  行  政  法  院  判  決                  八十九年度判字第三五一四號
    再 審原 告  甲○○
    再 審被 告  財政部臺灣省北區國稅局
    代  表  人  林吉昌
右當事人間因綜合所得稅事件，再審原告對本院中華民國八十七年十二月十八日八十
七年度判字第二六七三號判決，提起再審之訴。本院判決如左：
    主  文
再審之訴駁回。
再審訴訟費用由再審原告負擔。
    事  實
緣再審原告民國八十年度綜合所得稅結算申報，再審被告以其漏報取自國防部中山科
學研究院（以下簡稱中科院）之薪資所得計新臺幣（下同）二二一、五八六元，乃核
定補徵稅額一三、二九五元。再審原告不服，申請復查結果，未准變更，循序提起訴
願、再訴願均遭駁回，提起行政訴訟，亦遭本院八十七年度判字第二六七三號判決（
以下稱原判決）駁回，遂以原判決有舊行政訴訟法第二十八條第一款即新行政訴訟法
第二百七十三條第一項第一款再審事由，提起再審之訴。茲摘敘兩造訴辯意旨如次：
再審原告起訴意旨及補充理由略謂︰一、財政部稅制委員會於七十九年、八十三年、
八十七年所編印各版新舊所得稅彙編中，分別以七十九年十月十八日台財稅第000
000000號、八十三年八月三十一日台財稅第000000000號、八十七年
九月二十一日台財稅第八七一九六五三六六號函再三的向人民宣示，凡未編入該年度
版之「本部及各權責機關所對外發布舊函示，非經其重行核定，一律不再援引適用」
，經遍查其七十九年、八十三年、八十七年版之所得稅法令彙編，皆未列入財政部六
十八台財稅三八五○一號函、行政院台八十四財三七○○七號函，依上開各年度版所
得稅法令彙編首揭各函示之意旨，應為無效之函示，必經各權責機關重新核定後，始
重新生效，是以財政部及行政院如欲起課中科院非軍職員工品位加給或技術津貼之稅
賦，必須立刻重新函示，方能起課，否則即違反「禁反言－政府機關言出必行，不能
反悔」之原則。而國家社會將在政府朝令夕改之狀況下，抗爭不斷，陷入混亂不安之
局面，合該陳明。二、本案爭議之要點之一為財政部及其所屬各區國稅局身為行政主
管機關，雖得本於職權依據所得稅法責成行政釋示聲明應稅之主張，但自六十八年稽
徵機關函示徵免原則以來至八十四年十月十七日確定應稅之期間，中科院依徵免原則
認定免稅，並多次向桃園稅捐稽徵處及再審被告據實說明，而主管機關除以右述七十
九、八十三、八十七年所得稅法令彙編之函示，及不作為之默示同意此部分免稅，導
致長期以來中科院員工信賴此等主張，認為財政主管機關以上開函示及不作為默示，
乃基於行政一體原則，授權國防部及中科院或其他公務機關之相互認定並合於行政行
為明確性原則下，在實質上已存在信賴之法律效力，因而作成生涯規劃，處置財產（
復無扣繳憑單），故應有行政法上「信賴保護」原則之適用，依據鈞院七十六年判字
第四七四號判決文示以「．．．不管行政機關之決定是否合法，除了重大且明顯之瑕
疵或其違法係可歸責於納稅義務人外，行政機關之行為一經表露於外，人民通常會對
所造成的法律狀態之存續寄以信賴，並以之作為依據，此種依據信賴，應受保護」，
及一般法學原理亦皆言「信賴保護原則」，係指人民信賴政府機關之決定，就其生活
關係已有適當之安排，政府機關應給予保護或給予合理補償而言。是以財稅機關在七
十九、八十三年版所得稅法令彙編中以首揭各函示之意旨及長期不作為之默示，所造
成之財政部六十八台財稅三八五○一號函無效的法律效力，應使中科院非軍職員工在
八十四年十一月十七日行政院台八十四財三七○○七號發布前享有「信賴保護」的利
益，此為財稅機關必須允諾的法律保護結果，實無關事業主（國防部或中山科學研究
院）承諾或應由事業主負擔之稅賦，因此往前補課中科院非軍職員工五年稅之處分顯
然違法，理應辨明。三、再按所得稅法第九十四條第一項：「扣繳義務人於扣繳稅款
時，應隨時通知納稅義務人，並依本法第九十二條之規定，填具扣繳憑單發給納稅義
務人，如原扣稅額與稽徵機關核定稅額不符時，扣繳義務人於繳納稅款後，應將溢扣
之款退還納稅義務人；不足之數由扣繳義務人補繳，但扣繳義務人得向納稅義務人追
償之。」明白規定扣繳義務人即中科院院長及主辦會計，有先行代納稅義務人繳納之
義務。固然同法第八十九條第二項有「扣繳義務人未履行扣繳義務責任，而有行蹤不
明或其他情事，致無從追究者，稽徵機關得逕向納稅義務人徵收之」的敘述。卻完全
不適用於中科院非軍職員工五年補課稅案中，其理至明，因為中科院為國家機關，扣
繳義務人承命行事，不敢稍有潛越，復有國防部、行政院等上級機關可資追究，非無
從也。更何況稅捐稽徵法第四十八條之三（修正條文）復有「納稅義務人違反本法規
定，適用裁處時之法律。但裁處前之法律有利於納稅義務人者，適用最有利於納稅義
務人之法律。」（從新從輕之原則）及中央法規標準法第十八條「．．．但舊法規有
利於當事人而新法規未廢除或禁止所聲請事項，適用舊法規。」（從優原則）之立法
旨意，皆明白律定認事用法原則，必須優先考慮對人民（納稅義務人）最有利之部分
後，仍然無法免除其責時，方得對人民（納稅義務人）處分，此為先進民主國家所普
遍遵行的原則（且所得稅法第九十四條第一項為現行有效之法律。）所以財政部及其
所屬各區國稅局，直接向中科院非軍職員工追課五年稅之處分，顯然有違所得稅法第
九十四條第一項法定之程序正義，應請鈞院撤銷原處分。四、又財政部六十八年台財
稅三八五○一號徵免原則及行政院台八十四財三七○○七號補充規定，明顯變更人民
之權利、義務者，有牴觸中央法規標準法第五條、第六條之意旨，復未遵第七條．．
．並即送立法院之規定，亦明顯違反程序上之正義。五、就稅法而言，稅捐稽徵法為
規範所有稅法（關稅、礦稅除外）之稽徵程序，相對於所得稅法單就個人綜合所得稅
及營利事業所得稅所為單純規範而言，則稅捐稽徵法為稅法之普通法，所得稅法為所
得稅之特別法，無可置疑。所以就中央法規標準法第十六條「法規對其他法規所規定
之同一事項而為特別之規定者，應優先適用之，其他法規修正後，仍應優先適用。」
特別法優於普通法原則，顯然稅捐稽徵法第二十一條第一項第一款、第三款之規定，
目標顯然應為中科院及其上級機關國防部、行政院。六、一般人民及輿論皆為中科院
非軍職人民抱屈，故應有「信賴保護原則」之適用：所得稅法第四條第八款於民國五
十二年修訂公佈施行，稅捐稽徵機關理應於民國五十五年中科院創立時，據以主張中
科院非軍職人員所領「品位加給或技術加給」為應稅所得，方無瀆職行政疏失之責任
發生。卻遲至民國六十八年方在檢舉人檢舉下，才匆匆以（六八）台財稅三八五○一
函徵免原則，以「如係、如屬」等關鍵詞授權中科院自行認定「品位加給、技術加給
」為合於所得稅法第四條第八款之免納所得稅之研究補助費，且行政院、國防部、中
山科學研究院基於國防武器自主研發政策需要，並未示知員工知悉財政部八十五年十
二月五日發文台財稅第八五一九二八○九一號函第三節引國防部八十五年十月九日珍
琥字第二五二六號之文。且財政部雖發文給國防部後，歷經十四載，卻無進一步具體
作為，實在難以令人相信，唯一合理的解釋，就是配合歷任行政院長的國防武器自主
研發的政策，所增進公共利益實遠大於「品位加給或技術加給」稅課利益而不作為的
，是以中科院非軍職人員之「品位加給及技術加給」的免稅權利是執行國家基本國策
所獲得的人民之其他自由與權利，合於憲法第二十二條及第二十三條，且與促進產業
升級條例同違合於租稅優惠獎勵原則之定義：「租稅優惠者在於具有相同負擔能力，
為誘導其某一特定行為，以違反量能原則創造租稅特權取得租稅利益，是以租稅優惠
之憲法審查標準在於目的所獎勵誘導之行為與手段間是否符合比例原則，基於此原則
（憲法第二十三條）及憲法第一百六十六條、第一百六十七條及憲法增修條文第十條
基本科學研究發展國策，即以誘導激發中科院非軍職人員自主防衛武器的原創力，以
最高行政裁量權核于「品位加給或技術加給」為免稅待遇，何況就所得稅法第四條第
八款前段、稅捐稽徵法第一條之一及四十八條之三的立法本意，及所得稅法令彙編、
稅捐稽徵法令彙編首揭各函示之意旨下，中科院員工及一般人民皆已相信其為「品位
加給及技術津貼」實質免稅的既存法秩序之存在，實已擁有「信賴保護原則」之適用
；鈞院對中科院數百份判決理由書中，皆指明「信賴保護原則」，係指人民信賴政府
機關之決定，就其生活關係已有適當之安排，應給予保護或給予合理補償而言。」
七、監察院認為對非軍職人員不公及為非可歸責於納稅義務人者之案件：監察院在（
八五）院台財字第二四五七號函中，亦調查指出桃園縣稅捐稽徵處大溪分處於八十年
四月八日回復檢舉納稅義務人，亦認為「研究加給、技術加給」係政府為獎勵科技人
員研究工作之補助費，而北區國稅局於八十二年四月十五日北區國稅三第八二○○七
三○號函認「品位加給及技術津貼可否適用所得稅法第四條第八款，亦有疑義，應採
不溯及既往原則，明定自．．．」所以本案未納稅，非可歸責於納稅義務人，又監察
院分別於八十七年十一月二十日以（八七）院台財字第八七二二○○五八○號、及十
二月二十二日（八七）院台財字第八七二二○○六五八號函亦表明對中科院非軍職員
工之處置顯非公平，兒戲對中科院及稅捐機關之行政疏失所致，就桃園縣稅捐稽徵處
大溪分處於八十年四月八日之函覆檢舉當事人之函，中科院非軍職員工主觀上並無違
章漏稅之故意，應享有「信賴保護原則」。八、李前總統之裁示與見解：甲、於八十
五年五月八日在中常會指責：「中科院之補稅問題，五年前就已發生，有交代了很多
次，但相關單位都沒果斷解決問題，到底是誰的錯，要徹底去了解，如果是政府的錯
，政府應該負責加以解決，錢應該由政府支出。」（八十五年五月九日聯合報刊載）
乙、於八十四年十月十二日在國軍軍事會議中裁示：「中科院非軍職員工所領之品位
加給及技術津貼所得稅追繳案，財稅單位對於法律之引用不宜因時而異，以溯及既往
方式追課亦有不妥，本案涉及人數眾多，波及層面甚廣，其可能衍生相關之社會問題
應予重視，希行政院相關單位重視，儘速妥善處理，以免影響政府威信及當事人權益
。」（行政院秘書長台三七○○七號函）。九、最高行政法院鍾曜唐見解、八十七年
十月十二日工商時報第四版刊出記者就中科院非軍職員工所得稅行政訴訟事件，訪問
鍾院長，鍾院長建議應由財政、國防兩部協商解決，由此可知本案所得稅追捕繳案，
錯不在員工。十、本案中科院於八十五年二月十二日補寄之扣繳憑單係偽造文件、按
中科院於八十三年以前所開具之扣繳憑單上所添載之扣繳義務人為院長劉曙晞上將，
但中科院於八十五年二月十二日補寄已退休或現職員工有關「品位加給或技術津貼」
之扣繳憑單上所添記之扣繳義務人竟是已離職他調多時之前主計處長周和漢與陳榮讚
兩人，經查證兩人皆言中科院其時之主計處長吳俊勢少將皆未徵詢兩人之同意，即擅
自用其二人之名義補發此一有違法理之扣繳憑單，而具有調查偵搜權之稅捐機關，竟
以此不合法補發之扣繳憑單圍補稅依據，實有違具有調查偵搜權之機關，不得以非法
手段所獲得之證據，為課人民以納稅義務之憑證的證據法則限制。試問如無扣繳憑單
客觀平實記載所得應稅金額，則稅捐稽徵機關與納稅義務人之糾紛將永無寧日。而鈞
院認為不以扣繳憑單之有無作為課稅之唯一依據，亦有待商榷，而周和漢、陳榮讚與
吳俊勢等人以奉命行事為由，打國家賠償法，則屬另一大事。十一、本案經貴院認定
「品位加給或技術津貼」為中科院非軍職員工之薪資所得，必定要補徵所得稅，則中
科院非軍職員工自五十五年成立至八十四年十二月底止，退休離職員工不少，即可向
國防部暨中科院請求補發全額退休金差額，將使國庫損失甚鉅，且對於去逝之員工其
欠稅如何處理，退休金之差額是否其家屬亦可要求追補，故本案應以憲法第十五條、
第二十二條、第二十三條、及所得稅法第四條第八款前段、稅捐稽徵法第一條之一、
第四十八條之三、所得稅法令彙編首揭三函、稅捐稽徵法令彙編首揭函示、桃園縣稅
捐稽徵處大溪分處八十年四月八日函復檢舉人之函暨長達二十八年之久實質免稅所成
之既存法律秩序，以及「信賴保護原則」「比例原則」等憲法層次相一致之倫理價觀
之原則來審慎判決，以維原告權益。十二、綜上所述，財政部及其所屬各區國稅局認
事用法反覆無常，明顯違反稅捐稽徵的法定程序正義及信賴保護原則，不應補課五年
稅。為此，請行言詞辯論，並命中科院參加訴訟，判決廢棄原判決，並撤銷原處分及
一再訴願決定等語。
再審被告答辯意旨略謂：一、經查中科院之預算雖分別依計畫編列人事費支應其員工
之各項給與，但實際上領受「科技品位加給」或「技術津貼」之非軍職人員，無論配
屬之單位或參與不同計畫，悉依該院所訂「科技人員品位加給支給標準表」、「技術
員薪給標準表」之等級，每月按職級定額領取「科技品位加給」或「技術津貼」。該
院與其聘僱人員之約定事項亦載明所指薪給，除實物代金及眷補費外，包括全部給與
，是以該院非軍職人員所領受之「科技品位加給」或「技術津貼」，核屬其因提供勞
務所取得之報酬，另再審被告於八十二年間曾派員前往該院現場瞭解結果，該院支付
非軍職人員之「科技品位加給」及「技術津貼」係採按月給付方式，是原核定以系爭
薪資所得（研究補助費或品位加給）二二一、五八六元，併課當年度綜合所得稅，核
定應補稅額一三、二九五元，要無不合，請予維持。又本件原核定發單補徵稅款，並
未逾前揭稅捐稽徵法第二十一條所定核課期間，所稱基於信賴利益不宜追溯補徵等節
，殊無足採。二、另再審原告訴稱依所得稅法第九十四條第一項規定，扣繳義務人即
中科院主辦會計有先行代納稅義務人之義務，國稅局直接向中科院非軍職員工追課，
有違該法定之程序正義乙節；惟按「凡有中華民國來源所得之個人，應就其中華民國
來源之所得，依本法規定，課徵綜合所得稅。」、「納稅義務人應於每年二月二十日
起至三月底止，填具結算申報書，向該管稽徵機關，申報其上一年度內構成綜合所得
總額．．．，以及有關減免、扣除之事實，並應依其全年應納稅額減除暫繳稅額及尚
未抵繳之扣繳稅額，計算其應納之結算稅額，於申報前自行繳納。．．．。」分別為
所得稅法第二條及第七十一條第一項所明定。是本件再審原告既有前揭規定之應稅所
得，即應依法合併申報綜合所得稅，其未依規定合併申報，再審被告據以併課補徵，
要無不合，再審原告所訴，顯無理由，委無足採。三、至再審原告主張各節，前經鈞
院行政訴訟判決，業已詳為審酌論駁在案，並無適用法規錯誤之情形，再審原告仍執
前詞反覆訴求，殊難謂為有理由，又其以原判決「適用法規錯誤」之理由，提起再審
之訴，亦僅為再審原告對法律見解之歧異，要難符合行政訴訟法第二十八條第一款規
定之要件，是所訴核不足採。為此，請判決駁回再審原告之再審之訴等語。
    理  由
按新行政訴訟法第二百七十三條第一項第一款所謂「適用法規顯有錯誤者」，係指原
判決所適用之法規與現行法律有所牴觸或有效之判例解釋有所違反者而言，至於事實
認定錯誤或法律上見解之歧異，不得謂為適用法規顯有錯誤。次按中華民國政府或外
國政府，國際機構、教育、文化、科學研究機構、團體，或其他公私組織，為鼓勵進
修、研究或參加科學或職業訓練而給與之獎勵金及研究、考察補助費等所得，免納所
得稅。但受領之講學金或補助費，如係為授與人提供勞務所取得之報酬，不適用之，
為行為時所得稅法第四條第八款所規定。又凡公、教、軍、警、公私事業職工薪資及
提供勞務者之所得，為薪資所得，該項所得之計算，以在職務上或工作上取得之各種
薪資收入為所得額；前項薪資包括薪金、俸給、工資、津貼、歲費、獎金、紅利、各
種補助費及按月或按年分期給付之退休金或養老金。但為雇主之目的，執行職務而支
領之差旅費、日支費及加班費不超過規定標準者，及依同法第四條規定免稅之項目，
不在此限，復為同法第十四條第一項第三類所明定。本件再審原告八十年度綜合所得
稅結算申報，再審被告以其漏報取自中科院之薪資所得二二一、五八六元，乃核定補
徵稅額一三、二九五元。再審原告不服，就該薪資部分申請復查，未准變更。繼而循
序提起行政訴訟，原判決以：再審被告以再審原告為中科院非軍職員工，八十年度領
取自中科院薪資中之二二一、五八六元屬品位加給，為其所不爭，而中科院之預算雖
分別依計畫編列人事費支應員工之各項給與，然領受科技品位加給或技術津貼之非軍
職人員，無論配屬之單位或參與不同計畫，悉依該院所訂「科技人員品位加給支給標
準表」「技術員薪給標準表」之等級，每月按職級定額領取科技品位加給或技術津貼
。中科院聘僱人員之約定事項亦載明薪給除實物代金及眷補費外，包括全部給與，業
經再審被告所屬大溪稽徵所赴中科院查閱資料瞭解無誤，並為中科院八十一年十一月
三日八十一訓誠字第一六八七三號函所明示，系爭品位加給自始即屬薪資所得，自應
依法合併申報繳稅，原核定及復查決定並無違誤，一再訴願決定遞予維持，亦無不合
為由，判決駁回再審原告前程序之訴，核其認事、用法均無不妥，自無適用法規顯有
錯誤之情節。再審原告以原判決有新行政訴訟法第二百七十三條第一項第一款再審事
由，係主張，財政部六十八台財稅三八五○一號函及行政院三七○○七號函未列入財
政部七十九年、八十三年、八十七年版之所得稅法令彙編，自不得引用，應受「禁反
言」原則之限制。且本案之研發自應給予更高之優渥獎勵，故而本案再審原告所領取
之「品位加給」（或「技術津貼」）所得為研究補助費應合於免稅優惠之立法目的，
依法免納所得稅。又該項所得之本質，既經中科院認定為免稅所得，自足堪信實。本
件再審原告應依所得稅法第九十四條第一項、第八十九條第二項，由扣繳義務人之中
科院負賠繳義務，況本件再審原告於申報所得稅時，即依當年度扣繳憑單誠實申報，
而今距前申報日期五年後，中科院復掣發扣繳憑單，其掣發原因為何？所據法令為何
？在在不詳，更有偽造文書之嫌，而再審被告卻依此為補稅理由，似嫌牽強。政府機
關對人民之信賴利益應予保護，依稅捐稽徵法第四十八條之三及中央法規標準法第十
六條、第十八條之規定，應引用有利再審原告之法律規定，自不宜追溯補徵系爭薪資
所得之稅款，否則有違「法律不溯既往」原則。從而，本件再審被告依所得稅法第四
條第八款但書之規定，課徵系爭稅款，於法有違，應為無效云云。經查，憲法第十九
條規定人民有依法律納稅之義務。因此，除非法律明定得免納稅義務者外，稅捐單位
對之課徵各類稅款，於法並無不合。從而，中科院不論依何法源設立，其所屬人員是
否具有視同軍人之身分，除非法律明定免徵綜合所得稅外，自不得解免其納稅之義務
。又行政法上所謂信賴保護原則，係指人民因相信既存之法秩序，而安排其生活或處
置其財產，則不能因嗣後法規之制定或修正，而使其遭受不能預見之損害，用以保護
人民之既得權益。本原則之適用，係在禁止新制定或修正法規有溯及既往之效力。本
件中科院之預算雖分別依計畫編列人事費支應其員工之各項給與，但實際上領受「品
位加給」或「技術津貼」之非軍職人員，無論配屬之單位參與不同計畫，均依該院所
訂「科技人員品位加給支給標準表」、「技術員薪給標準表」之等級，每月按級定額
領取科技品位加給或技術津貼。且該院與其聘僱人員之約定事項亦載明所指薪給，除
實物代金及眷補費外，包括全部給與，其非軍職人員所領受之科技品位加給或技術津
貼，核屬因提供勞務所取得之報酬，應無行為時所得稅法第四條第八款免納所得稅規
定之適用。又再審被告依法發單補徵稅款，並未逾稅捐稽徵法第二十一條所定核課期
間，於法並無不合，且尚不違背法律不溯既往原則。而首揭所得稅法之規定一直未變
更，僅闡明該稅法之行政院及財政部之函釋變更，未及於法規之制定或修正，則上開
函釋之變更應追溯至首開稅法頒布時生效適用，且無行政法信賴保護原則之適用。亦
無違「禁反言」之原則，並因無新舊法律比較之適用，自無稅捐稽徵法第四十八條之
三、中央法規標準法第十六條之適用。又本件並非聲請事件，亦無中央法規標準法第
十八條之適用。另納稅義務人如有所得稅法第十四條第一項各類之所得，即應依同法
第七十一條規定申報納稅。又本件係未扣繳納稅，與因扣繳義務人原扣稅額與稽徵機
關核定稅額不符情況有別，自無所得稅法第九十四條第一項、第八十九條第二項之適
用。從而，再審原告之主張，無非係法律上見解之歧異，核與首揭新行政訴訟法第二
百七十三條第一項第一款再審事由要件不符。綜上所述，本件再審原告之訴，顯無再
審理由，應予駁回。本件事實已臻明確，無行言詞辯論及命中科院參加之必要，併此
敘明。
據上論結，本件再審之訴為無理由，爰依行政訴訟法第二百七十八條第二項、第九十
八條第三項前段，判決如主文。
中    華    民    國     八十九      年     十二     月      十四       日
                    最 高 行 政 法 院  第 五 庭
                                審 判 長 法  官      廖  政  雄
                                         法  官      黃  璽  君
                                         法  官      趙  永  康
                                         法  官      林  清  祥
                                         法  官      姜  仁  脩
右  正  本  證  明  與  原  本  無  異
                                         法院書記官  彭  秀  玲
中    華    民    國     八十九      年     十二     月      十五       日


司法院資訊處製作；財團法人民間司法改革基金會備份。
